【裁判字號】    97,訴,751
【裁判日期】    980313
【裁判案由】    債務人異議之訴
【裁判全文】
臺灣嘉義地方法院民事判決               97年度訴字第751號
原      告  戊○○
訴訟代理人  陳信宏律師
被      告  丁○○
訴訟代理人  丙○○
            林崑地律師
上列當事人間債務人異議之訴事件，本院於民國98年2月27日言
詞辯論終結，判決如下：
  主  文
原告之訴駁回。
訴訟費用由原告負擔。
  事實及理由
一原告主張：被告持有原告所簽發票號TH0000000，金額新臺幣
  （下同）600,000元之本票（下稱系爭本票），聲請本票裁定
  准予強制執行，並聲請本院以民國97年度司拍字第313號裁定
  准予拍賣抵押物後，聲請強制執行，經本院以97年度執字第
  28558號事件（下稱系爭執行事件）受理。惟被告對系爭本票
  確無債權存在，系爭本票雖係原告向被告借款時所簽發，然被
  告未將600,000元借款交付原告，自不得向原告主張系爭本票
  權利。又證人乙○○、甲○○所證縱屬實在，借款債權人應該
  是丙○○，且上開抵押權並非最高限額抵押權，因抵押權設定
  登記時未交付借款，故屬無效。另原告與被告間並無債權債務
  關係存在，原告所有坐落嘉義縣竹崎鄉○○○段178-9號土地
  及同段52建號建物（下稱系爭房地），經嘉義縣竹崎地政事務
  所（下稱竹崎地政）以97年嘉竹地字第10770號收件，97年3月
  13日登記，以被告為權利人，權利價值600,000元之抵押權（
  下稱系爭抵押權）不存在，原告近年來反應遲緩，經檢查發現
  罹患癡呆症，被告未交付600,000元借款予原告，原告未與被
  告合意設定系爭抵押權或書立抵押權設定契約書，系爭抵押權
  係被告自行設定，被告拍賣系爭房地，原告受有侵害之危險，
  依民事訴訟法第247條第1項規定，請求確認系爭抵押債權不存
  在，並請求被告應將系爭抵押權登記塗銷等語。聲明：(一)系爭
  執行事件執行程序應予撤銷。(二)確認被告對系爭本票債權不存
  在。(三)確認被告對系爭抵押債權不存在。(四)被告應將系爭抵押
  權設定登記塗銷。
二被告則以：原告於97年3月12日簽發系爭本票向原告借款600,0
  00元，並親自簽立借據，記載：上開金額確實借用是實，除開
  具借據及本票乙紙外，並提供如抵押權設定契約書之不動產為
  擔保設定抵押權登記，屆期不清償借款，願逕受拍賣抵押物等
  語。被告於97年3月14日委由哥哥丙○○交付546,000元與原告
  ，其餘54,000元係借款3個月之利息。原告已收領被告交付之
  借款，且原告收受上開本票裁定准予強制執行後，並無異議，
  上開抵押債權存在，原告將其所有系爭房地之所有權狀、印鑑
  證明提供被告設定系爭抵押權登記，係經兩造蓋章同意，以擔
  保上開借款及遲延利息、違約金。原告主張其經檢查發現罹患
  癡呆症，並提出竹山秀傳醫院診斷證明書，其上所載應診日期
  為97年4月21日，係本件抵押借款日97年3月12日後經過1月餘
  之事，顯與本件抵押借款無關等語。聲明：原告之訴駁回。
三下列事項為兩造所不爭執（見本院卷第58頁），應堪採認：
(一)原告簽發系爭本票交與被告。
(二)原告所有系爭房地設定系爭抵押權與被告，經嘉義縣竹崎地政
  事務所以97年3月12日嘉竹地字第10770號收件，於97年3月13
  日辦竣登記。
(三)被告聲請本院以97年度司拍字第313號裁定准予拍賣系爭房地
  ，並以上開裁定為執行名義，向本院聲請強制執行，經本院以
  系爭執行事件受理，執行程序尚未終結。
四兩造爭執事項（見本院卷第58頁）：
(一)被告有無交付借款予原告？
(二)原告有無設定系爭抵押權與被告？
(三)系爭本票債權、系爭抵押權擔保債權是否存在？
(四)原告請求塗銷系爭抵押權登記，有無理由？
(五)原告依強制執行法第14條第2項規定，請求撤銷系爭執行事件
  之執行程序，有無理由？
五本院就上開爭執事項，論述如下：（並依本院論述調整順序）
(一)按確認法律關係之訴，非原告有即受確認判決之法律上利益者
  ，不得提起之，民事訴訟法第247條第1項前段定有明文。所謂
  即受確認判決之法律上利益，係指法律關係之存否不明確，原
  告主觀上認其在法律上之地位有不安之狀態存在，且此種不安
  之狀態，得以對於被告之確認判決除去者而言，若縱經法院判
  決確認，亦不能除去其不安之狀態者，即難認有受確認判決之
  法律上利益（最高法院52年臺上字第1240號判例要旨參照）。
  本件原告主張被告對系爭本票債權不存在，且原告未設定系爭
  抵押權與被告，被告則主張原告向其借款並簽立系爭本票、設
  定系爭抵押權與被告，是兩造間就系爭本票債權、系爭抵押權
  擔保債權是否存在有爭執，此法律關係之存否即屬不明，此不
  安狀態造成原告在私法上地位有受侵害之危險，此種不安之狀
  態得以確認判決將之除去，故原告有即受確認判決之法律上利
  益，其提起本件確認之訴，自無不合，先予敘明。
(二)被告有無交付借款予原告？原告有無設定系爭抵押權與被告？
1.被告主張原告向其借款600,000元，原告並設定系爭抵押權與
  被告乙節，為原告所否認。經查，證人乙○○到庭具結證稱：
  伊從事幫人介紹貸款工作，幫人找可借錢之人，原告拿竹崎地
  區土地謄本到伊嘉義市○○路556-3號住處，要伊幫他借錢，
  伊與被告之哥哥丙○○去看原告所拿謄本之土地，被告表示可
  借款給原告，原告拿權狀、印鑑證明、印鑑章給伊，要辦理抵
  押權設定，伊再交給甲○○代書去辦理抵押權設定，設定擔保
  金額係60萬元，設定完成後，原告到伊上開住處，丙○○交56
  萬多元或57萬多元現金給原告本人，本院卷第35頁、第36頁之
  借據、本票都是原告本人收受現金以後當場簽立，所交付金額
  與60萬元差額部分是他們約定借款之利息，兩造有約定借款清
  償期為97年6月12日，原告與伊接洽借款、收受借款及交付抵
  押權設定資料給伊時之精神狀態、意識都很正常，伊問原告借
  款用途，原告回答要開餐廳，交付借款時，伊、甲○○、丙○○、原告及原告另一朋友在場等語；證人甲○○亦到庭證稱：
  伊是土地代書，本院卷第35頁、第36頁之本票、借據是原告本
  人在乙○○位於嘉義市○○路563-3號辦公室簽的，乙○○通
  知伊有設定抵押權的案件，並交給伊原告土地權狀、原告身分
  證影本、印鑑證明、印鑑章，伊設定好之後，現場由丙○○交
  現金給原告本人，原告有點收，伊要原告確認金額無誤後才簽
  上開本票及借據，本院卷第42頁至第48頁就是上開抵押權設定
  資料，原告簽本票、借據及點收現金時之精神狀態、意識都很
  正常，而且伊要原告確認點收金額之後才簽本票及借據，原告
  回答好，本件抵押權設定3個月，在場人有伊、乙○○、丙○○、原告，另有1人，伊不認識，伊在現場向原告表示是先設
  定抵押權，再簽本票、借據，原告回答他知道，且當天伊同時
  將辦理抵押權完成後之權狀印鑑章交還原告本人等語（見本院
  卷第52頁至第57頁），互核乙○○、甲○○所證大致相符，並
  有被告提出之系爭本票、借據、他項權利證明書、竹崎地政97
  年12月23日函檢附系爭抵押權設定資料在卷可稽（見本院卷第
  35頁、第36頁、第38頁、第41頁至第48頁），再參酌系爭抵押
  權設定契約書記載擔保債權種類及範圍為97年3月12日金錢消
  費借貸，債務清償日期為97年6月12日，抵押權人即債權人丁○○，義務人兼債務人戊○○等語；系爭借據記載：除開具借
  據及本票外，並提供如抵押權設定契約書之不動產為擔保設定
  抵押權登記，屆期不清償借款願逕受拍賣抵押物等語，經核均
  與上開證人證述情節相符，故被告主張原告向被告借款，被告
  已交付借款與原告，並設定系爭抵押權與被告，應屬實在。再
  者，被告交付借款546,000元與原告，其餘54,000元係借款3個
  月利息乙節，為被告所自陳（見本院卷第51頁），準此，被告
  交付借款時已預扣利息54,000元，實際交付借款為546,000元
  ，該54,000元部份既未實際交付原告，尚不成立消費借貸關係
  ，自無借款返還請求權，應認兩造間成立消費借貸契約之借貸
  金額為546,000元。
2.原告主張依上開證人所證縱屬實在，借款債權人應該是丙○○
  ，不是被告云云（見本院卷第59頁）。然本件借款係原告要乙○○幫原告借錢，經乙○○介紹，被告表示可借款給原告乙節
  ，已據證人乙○○證述如前，再參酌原告於起訴狀亦自陳系爭
  本票係原告向被告借款時所簽發（見本院卷第1頁），堪認本
  件係被告借款與原告甚明，被告主張其委由哥哥丙○○將借款
  交與原告，自非無據，原告以借款係由丙○○交付原告，即辯
  稱借款之貸與人係丙○○，尚屬無據。
(三)系爭本票債權、系爭抵押權擔保債權是否存在？原告請求塗銷
  系爭抵押權登記，有無理由？
1.經查，原告因向被告借款而簽立系爭本票與被告，並以系爭房
  地設定系爭抵押權與被告，以擔保兩造間成立消費借貸契約之
  借貸等情，均如前述，是被告就系爭本票債權及系爭抵押權所
  擔保該部分債權自屬存在。再按抵押權所擔保者為原債權、利
  息、遲延利息，及實行抵押權之費用，民法第861條本文定有
  明文。本件借款約定遲延利息各按週年利率20﹪計算，有系爭
  抵押權設定契約書1份在卷可憑（見本院卷第41頁至第45頁）
  ，從而，被告對原告既有546,000元借款債權，及自逾97年6月
  12日清償期起至清償日止，按週年利率20﹪計算之利息債權未
  受清償，則系爭本票債權及系爭抵押權擔保債權自屬存在。
2.原告雖主張：系爭抵押權非最高限額抵押權，設定登記時未交
  付借款，應屬無效等語。然系爭抵押權於97年3月12日經竹崎
  地政收文受理登記，於97年3月13日辦竣登記，為兩造所不爭
  執，並有系爭抵押權設定資料在卷可稽（見本院卷第41頁至第
  48頁），又系爭抵押權設定後，被告隨即交付546,000元與原
  告，亦經證人乙○○、甲○○證述無訛（見本院卷第52頁、第
  54頁、第55頁）。從而，系爭抵押權設定時，固尚未為抵押權
  所擔保借款之給付，惟被告嗣後隨即交付借款與原告，於實行
  抵押權前已為給付，該抵押擔保債權自屬存在，原告前揭主張
  ，尚屬無據。
3.被告對原告之546,000元借款債權，及自逾97年6月12日清償期
  起至清償日止，按週年利率20﹪計算之利息債權既為系爭抵押
  權所擔保範圍而未受清償，則原告請求塗銷系爭抵押權設定登
  記，自屬無據。
(四)原告依強制執行法第14條第2項規定，請求撤銷系爭執行事件
  之執行程序，有無理由？
  本件被告聲請本院以97年度司拍字第313號裁定准予拍賣系爭
  房地，並以上開裁定為執行名義，向本院聲請強制執行，經本
  院以系爭執行事件受理，已如前述。又被告對原告既尚有前揭
  系爭抵押權所擔保之債權未獲清償，則被告聲請本院准予拍賣
  系爭抵押物，並聲請本院以系爭執行事件強制執行，尚無不合
  ，原告請求撤銷系爭執行事件之執行程序，自無理由。
六綜上，原告請求確認被告對系爭本票債權不存在、對系爭抵押
  債權不存在、被告應將系爭抵押權設定登記塗銷、系爭執行事
  件執行程序應予撤銷，均無理由，應予駁回。
七本件事證已臻明確，兩造其餘攻擊防禦方法，經核與本訴之判
  決結果不生影響，爰不一一論述，併此敘明。
八據上論結，本件原告之訴為無理由，依民事訴訟法第78條，判
  決如主文。
中    華    民    國     98    年    3    月    13    日
                  民事第二庭  法  官  蘇雅慧
以上正本係照原本作成。
如不服本判決，應於送達後20日內，向本院提出上訴狀並表明上
訴理由。
中    華    民    國     98    年    3    月    13    日
                              書記官  劉昀匊


司法院資訊處製作；財團法人民間司法改革基金會備份。
